【裁判字號】    99,交聲,567
【裁判日期】    990326
【裁判案由】    交管條例聲異
【裁判全文】
臺灣板橋地方法院交通事件裁定         99年度交聲字第567號
原處分機關  交通部公路總局臺北區監理所板橋監理站
異  議  人
即受處分人  甲○○
上列異議人即受處分人因違反道路交通管理處罰條例案件，對於
交通部公路總局臺北區監理所板橋監理站於民國99年3 月1 日所
為之板監裁字第裁41-C00000000號裁決處分，聲明異議，本院裁
定如下：
    主  文
原處分撤銷。
甲○○汽車駕駛人，駕駛汽車經測試檢定酒精濃度超過規定標準
，吊扣輕型機車駕駛執照拾貳個月，並施以道路交通安全講習。
    理  由
一、原處分意旨略以：異議人即受處分人甲○○於民國98年11月
    21日23時13分許，騎乘車牌號碼WTX-001 號輕型機車，行經
    臺北縣土城市○○路175 巷口時，因有「汽車駕駛人酒精濃
    度超過規定標準（0.55以上）」之違規，為警當場掣單舉發
    ，嗣原處分機關乃依道路交通管理處罰條例第35條第1 項第
    1 款、第24條第1 項第2 款（裁決書漏載此條號）規定，裁
    處受處分人罰鍰新臺幣（下同）4 萬5 千元，吊扣駕駛執照
    12個月，並施以道路交通安全講習。
二、異議意旨略以：伊於98年11月21日23時13分許，在臺北縣土
    城市○○路175 巷口，因酒後騎乘輕型機車遭警察取締，酒
    測值超過0.55mg/l，全案依公共危險移送板橋地檢署偵辦，
    嗣獲地檢署檢察官為緩起訴處分，並裁罰應繳交10萬元緩起
    訴處分金予國庫，伊於99年3 月1 日匯款繳納完成，原處分
    機關卻於同日就同一事件對伊裁處行政罰鍰4 萬5 千元，並
    吊扣伊之汽車駕照。伊離鄉背井到臺北工作，本次違規伊已
    受到嚴厲之處分及教訓；伊酒後所騎乘乃輕型機車，且汽車
    為伊謀生之必要工具，倘吊扣汽車駕駛執照，將使伊斷絕生
    計，懇請鈞院依一事不二罰及吊扣不連坐原則，撤銷本件關
    於行政罰鍰及吊扣駕駛執照1 年之處分。
三、按汽車駕駛人飲用酒類或其他類似物後其吐氣所含酒精濃度
    超過每公升0.25毫克或血液中酒精濃度超過百分之0.05以上
    者，不得駕車；汽車駕駛人，駕駛汽車經測試檢定有酒精濃
    度超過規定標準之情形，處1 萬5 千元以上6 萬元以下罰鍰
    ，並當場移置保管該汽車及吊扣其駕駛執照1 年；因而肇事
    致人受傷者，並吊扣其駕駛執照2 年；致人重傷或死亡者，
    吊銷其駕駛執照，並不得再考領；汽車駕駛人，有第35條第
    1 項規定之情形者，應接受道路交通安全講習，道路交通安
    全規則第114 條第2 款、道路交通管理處罰條例第35條第1
    項第1 款、第24條第1 項第2 款分別定有明文。
四、經查：
  (一)本件異議人於上開時、地，酒後騎乘車牌號碼WTX-001 號輕
    型機車，經警攔查測得其呼氣所含酒精濃度達每公升1.30毫
    克，而為警當場掣單舉發等情，有臺北縣政府警察局北縣警
    交大字第C00000000 號舉發違反道路交通管理事件通知單通
    知聯影本1 紙附卷可稽；且異議人具狀聲明異議亦不否認有
    前揭酒後駕車之行為，是異議人有違反道路交通安全規則第
    114 條第2 款規定，飲用酒類後其吐氣所含酒精濃度超過每
    公升0.25毫克以上，仍駕車之違規事實，堪以認定。
  (二)就裁處行政罰鍰部分：
  (1)、按94年2 月5 日公布，95年2 月5 日施行之行政罰法第26
      條規定：「一行為同時觸犯刑事法律及違反行政法上義務
      規定者，依刑事法律處罰之。但其行為應處以其他種類行
      政罰或得沒入之物而未經法院宣告沒收者，亦得裁處之。
      前項行為如經不起訴處分或為無罪、免訴、不受理、不付
      審理之裁判確定者，得依違反行政法上義務規定裁處之」
      ，此即所謂一事不二罰原則。究其立法目的，無非係以一
      行為同時觸犯刑事法律及違反行政法上義務規定時，由於
      刑罰與行政罰同屬不法行為之制裁，而刑罰之懲罰作用較
      強，依刑事法律處罰即足資警惕，實無一事二罰再處行政
      罰之必要；且刑事法律處罰，由法院依法定程序為之，較
      符合正當法律程序，應予優先適用，但罰鍰以外之沒入或
      其他種類行政罰，因兼具維護公共秩序之作用，為達行政
      目的，行政機關仍得併予裁處。基此，汽車駕駛人酒後駕
      車時，如同時觸犯刑法第185 條之3 之公共危險罪者，道
      路交通主管機關除依上開行政罰法第26條第1 項但書規定
      ，處以其他種類行政罰外，關於行政罰鍰部分，即應依行
      政罰法第26條、道路交通管理處罰條例第10條之規定，移
      送地方法院檢察署處理，且其後非有行政罰法第26條第2
      項所規定之情形，不得對行為人裁處罰鍰。
  (2)、次按被告所犯為死刑、無期徒刑或最輕本刑3 年以上有期
      徒刑以外之罪，檢察官參酌刑法第57條所列事項及公共利
      益之維護，認以緩起訴為適當者，得定1 年以上3 年以下
      之緩起訴期間為緩起訴處分，其期間自緩起訴處分確定之
      日起算；又被告於緩起訴期間內，有下列情形之一者，檢
      察官得依職權或依告訴人之聲請撤銷原處分，繼續偵查或
      起訴：一、於期間內故意更犯有期徒刑以上刑之罪，經檢
      察官提起公訴者。二、緩起訴前，因故意犯他罪，而在緩
      起訴期間內受有期徒刑以上刑之宣告者。三、違背第253
      條之2 第1 項各款之應遵守或履行事項者，刑事訴訟法第
      253 條之1 第1 項、第253 條之3 第1 項分別定有明文。
      再酒後駕車經檢察官為緩起訴處分，並命行為人向公益團
      體捐款或提供義務勞務者，行為人係履行檢察官為緩起訴
      處分命令，此等命令名義上雖非刑罰，但仍係一種特殊之
      處遇措施，將造成行為人之財產減少或義務增加，性質上
      亦屬干預人民自由之處分，與刑事制裁無異，實質上則為
      刑事處罰。且被告經檢察官為緩起訴處分者，於緩起訴之
      猶豫期間內，檢察官可對其持續觀察，若認其顯無反省警
      惕之情或根本欠缺反省警惕之能力即符合刑事訴訟法第25
      3 條之3 第1 項所列3 款情形者，得依職權或依告訴人之
      聲請，將緩起訴處分撤銷，並依法追訴。申言之，在緩起
      訴處分之猶豫期間內，刑事訴追程序仍未終局確定，此與
      不起訴處分確定後，刑事訴追程序終結，檢察官原則上不
      得就同一行為再行起訴之法律效果迥異。則上開行政罰法
      第26條第2 項並未明列「緩起訴處分」，自不宜逕自以為
      緩起訴處分之性質與不起訴處分相同而任意擴張解釋，故
      行政罰法第26條第2 項於緩起訴處分並無適用之餘地。準
      此，經檢察官為緩起訴處分之行為，如同時違反行政法上
      義務之規定，因已有刑事處罰，此時行政機關若再另為行
      政裁罰，則無異係一罪二罰。因此參酌行政罰法第26條之
      立法意旨，違反行政法上義務之行為，若同時亦經檢察官
      另為緩起訴處分時，行政機關應不得就同一行為再為與刑
      罰相類之罰鍰處分，先予辨明。
  (3)、查本件異議人上開酒後駕駛輕型機車之行為，同時違反道
      路交通管理處罰條例第35條第1 項第1 款與刑法第185 條
      之3 之規定，係一行為同時觸犯刑事法律及違反行政法上
      義務規定，依行政罰法第26條第1 項前段規定，應依刑事
      法律處罰之。而異議人違反刑法第185 條之3 之刑事案件
      部分，業經臺灣板橋地方法院檢察署檢察官以98年度速偵
      字第7043號為緩起訴處分，緩起訴期間為3 年，並應向國
      庫支付10萬元（已於99年3 月1 日履行），而該緩起訴處
      分業於98年12月15日確定，惟緩起訴期滿日為101 年12月
      14日等情，有臺灣板橋地方法院檢察署檢察官執行緩起訴
      處分命令通知書、臺灣中小企業銀行匯款申請書（匯款人
      證明聯）、臺灣高等法院被告前案紀錄表各1 紙在卷可參
      ，則揆諸前開說明，必須待緩起訴處分實質確定時，異議
      人始最終地確定免於受刑事訴追，原處分機關始得為行政
      裁罰（裁處罰鍰），亦即在緩起訴期間內即猶豫期間期滿
      前，該緩起訴處分仍有被撤銷之可能，此時原處分機關若
      依法為行政裁決（為罰鍰處分），將使受處分人有同時遭
      受行政處罰（罰鍰）及刑事訴追之危險，顯與行政罰法第
      26條規定之立法意旨相違背（臺灣高等法院暨所屬法院98
      年法律座談會第24號提案研討意見參照）。綜上，原處分
      機關所為裁處異議人罰鍰4 萬5 千元部分，即有未洽。
  (三)就裁處吊扣駕駛執照12個月部分：
  (1)、本件裁決書雖未載明裁處吊扣何等級車輛之駕駛執照，惟
      原處分機關於移送書中既言明「另因異議人未領有機車駕
      駛執照，應吊扣其憑以駕駛該輕型機車之汽車駕駛執照，
      …」等語，是本件原裁決書關於「吊扣駕駛執照12個月」
      部分，旨在吊扣受處分人之普通小型車駕駛執照，合先敘
      明。
  (2)、查道路交通管理處罰條例第68條已於94年12月14日修正，
      考其修正過程與修正條文，立法委員認為原條文「汽車駕
      駛人，因違反本條例及道路交通安全規則之規定，受吊扣
      或吊銷駕駛執照處分時，吊扣或吊銷其持有各級車類之駕
      駛執照」將違法或違規駕駛人所持有各級車類之駕駛執照
      一併吊扣或吊銷，失之過酷，對於人民工作與生活影響過
      鉅，有違比例原則，經與交通部協商後，乃將其中「受吊
      扣處分者，吊扣其持有各級車類之駕駛執照」部分之規定
      刪除。是駕駛人違反道路交通管理處罰條例第35條第1 項
      第1 款之規定而受吊扣駕駛執照處分時，依修正後同法第
      68條規定並參照其修正意旨，應僅得吊扣違規或違法當時
      駕駛車類之駕駛執照。再者，酒醉駕車行為係製造法所不
      容許之風險，以風險製造之立場觀之，並不因駕駛車輛種
      類之不同，而有所差別。但從風險實現之觀點而言，酒醉
      駕駛車類之不同，其對於交通安全衍生之實害結果也有所
      差異，如駕駛人駕駛低一級之車類違反本條例之規定時，
      不論其所造成之實害結果，而一律吊扣駕駛人所持有之各
      類駕照，亦有違反相同事件相同處理，不同事件不同處理
      之平等原則（參照臺灣高等法院暨所屬法院97年法律座談
      會刑事類提案第40號討論暨審查意見）。是以，本件異議
      人係騎乘輕型機車時違規酒後駕車，其依法所受之處分應
      為限制其騎乘輕型機車之權利，僅應吊扣其輕型機車駕駛
      執照，始符修正後第68條規定之意旨。原處分機關無視現
      行道路交通管理處罰條例第68條之修法意旨，僅因受處分
      人於違規時係憑所領有之普通小型車駕駛執照而具有騎乘
      輕型機車之資格，即裁罰吊扣受處分人普通小型車駕駛執
      照，顯已逾越現行道路交通管理處罰條例第68條之規範意
      涵及範圍，與依法行政原則及前述平等原則有違。
五、綜上所述，本件異議人雖確有於上述時地，騎乘輕型機車呼
    氣酒精濃度超過規定標準之違規行為，惟原處分機關在緩起
    訴處分尚未實質確定前，即逕依道路交通管理處罰條例第35
    條第1 項第1 款規定裁處異議人罰鍰4 萬5 千元，顯與行政
    罰法第26條第1 項前段、第2 項之規定意旨有違，當屬可議
    。又原處分機關依道路交通管理處罰條例第35條第1 項第1
    款規定吊扣異議人駕駛執照12個月（據上，此欲吊扣者應為
    普通小型車駕駛執照）部分，依前揭說明，亦因有違依法行
    政原則、平等原則，而非適法。從而，本件異議人之異議為
    有理由，自應由本院將原處分撤銷，並自為裁罰如主文第2
    項所示，以期適法。
六、至原處分機關援引交通部函釋及法務部書函，而認本件應維
    持原裁決關於罰鍰及吊扣異議人駕駛執照12個月之處分。惟
    按法官依據法律獨立審判，憲法第80條定有明文；且各機關
    依其職掌就有關法規為釋示之行政命令，法官於審判案件時
    ，固可予以引用，但仍得依據法律，表示適當之不同見解，
    並不受其拘束，司法院大法官會議解釋釋字第216 號解釋意
    旨可資參照。是原處分機關所提前開函釋，既與本院前揭見
    解不同，本院自不受其拘束，附此敘明。
據上論斷，應依道路交通案件處理辦法第20條，裁定如主文。
中    華    民    國    99    年    3     月    26    日
                      交通法庭  法  官  陳正偉
上列正本證明與原本無異。
如不服本裁定，應於裁定送達後五日內敘明抗告理由，向本院提
出抗告狀。
                                書記官  江文彬
中    華    民    國    99    年    3     月    26    日

司法院資訊處製作；財團法人民間司法改革基金會備份。
